【裁判字號】    89,上,132
【裁判日期】    890801
【裁判案由】    清償債務
【裁判全文】
臺灣高等法院臺南分院民事判決  八十九年度上字第一三二號  Ｅ
      上 訴 人 即
      附帶被上訴人  巨擎資訊有限公司
      法定代理人    甲  ○  ○.
      訴訟代理人    洪  仁  杰  律師
      被上訴人即
      附帶上訴人    商合行股份有限公司  設台北市○○路二四五號七樓
      法定代理人    乙○○○  .
      訴訟代理人    黃  正  彥  律師
                    黃  雅  萍  律師
右當事人間請求清償債務事件，上訴人對於中華民國八十九年二月二十九日臺灣臺南
地方法院八十八年重訴字第四九一號判決提起上訴，並為訴之追加，被上訴人則為附
帶上訴，本院判決如左：
      主      文
原判決關於駁回上訴人後開第二項之訴部分，及該部分假執行之聲請，暨訴訟費用之
負擔均廢棄。
被上訴人應再給付上訴人新臺幣玖拾萬元及自民國八十八年十一月六日起至清償日止
按週年利率百分之五計算之利息。
上訴人其餘上訴駁回。
被上訴人之附帶上訴駁回。
被上訴人應給付上訴人新臺幣壹拾貳萬元及自民國八十九年三月十二日起至清償日止
按週年利率百分之五計算之利息。
上訴人其餘追加之訴駁回。
第一審（確定部分除外）、第二審訴訟費用由被上訴人負擔十分之二，餘由上訴人負
擔；追加之訴訴訟費用由被上訴人負擔二十分之一，餘由上訴人負擔。
本判決第二、五項部分於上訴人分別以新臺幣拾萬元、肆萬元供擔保後，得假執行
；但被上訴人如於假執行程序實施前分別以新臺幣玖拾萬元、壹拾貳萬元為上訴人預
供擔保，得免為假執行。
上訴人其餘假執行之聲請均駁回。
      事      實
甲、上訴人（即附帶被上訴人）方面：
  一聲明：求為判決：
  Ａ、上訴部分：
    (一)原判決關於駁回上訴人在第一審新臺幣（下同）五百萬元及其法定利息部分暨
      命負擔該部分之訴訟費用之裁判均廢棄。
    (二)右廢棄部分被上訴人應再給付上訴人二百五十萬元，暨自八十八年十一月十六
      日起至清償日止按年息百分之五計算之利息。
    (三)被上訴人應給付上訴人二百五十萬元，暨自八十八年十一月十六日起至清償日
      止按年息百分之五計算之利息。
    (四)右第一項及第二項廢棄部分及第二審訴訟費用均由被上訴人負擔。
    (五)上訴人願供擔保，請准宣告假執行。
  Ｂ、附帶上訴部分：駁回附帶上訴。
  二陳述：除與原判決記載者相同，予以引用外，補稱：
    (一)就八十八年同年九月五日至九月十四日間之九日期間違約金部分，除原審判命
      給付三十萬元外，應再給付二百五十萬元：
      原審判決，於肯定被上訴人自八十八年九月五日起須負遲延責任、上訴人不須
      負擔保固金及被上訴人應再給付上訴人四十萬五千七百二十八元貨款之部分固
      值肯定，然於違約金之部分僅判准三十萬元，則令上訴人不服，蓋：
      1.在八十八年九月五日起至九月十三日止，其違約金之賠償應不只三十萬元：
        在八十八年九月五日起至九月十三日止之九天期間，被上訴人未給付分文貨
        款，原審法院誤解，蓋在上訴人之計算上，每一筆交易之計算及規劃，不論
        是融資或是出貨，均是連續且環環相抑者，在上訴人財務最吃緊之九月五日
        至十四日之期間，原審估算之損失乃是割裂生意往來之連續性而僅以該九天
        之期間為準而得出三十萬元之違約金之結論，不合常理，再如前所述，上訴
        人所受之積極損害不能單以利息計算之，尚包括商譽，故請鈞院重新定在該
        九天期間違約金之計算。被上訴人自八十八年九月五日起，即對上訴人負遲
        延責任乃原審認定之事實，然原審對於違約金之計算方式，僅著墨於同年九
        月五日至九月十四日間之九日期間而以三十萬元計算違約金，上訴人對該期
        間之違約金算法仍主張以每日一百萬元計算。
      2.原判決對於期待利益之認定有所誤解：
        上訴人與歐倫科技公司簽訂買賣契約之八十八年八月十日乃是在於其電腦貨
        品己經台南市政府驗收完成之七月二十八日之後，在七月二十九日起，被上
        訴人隨時即可開具發票向台南市政府請款，怎可謂上訴人於七月二十九日起
        即未有期待利益？又被上訴人未有正當理由遲至八月二十五日始向台南市政
        府請款，非上訴人之過失，認為自該日起上訴人始有期待利益，顯無理由。
        況電腦生意商場上夙最重視者，及是交貨之時效及品質，上訴人不負使命，
        在七月二十八日取得台南市政府之肯定而驗收通過，令被上訴人取得隨時收
        取貨款之機會，上訴人所期待者，乃是再接再厲，由收取貨款之營業收入取
        得另一商業上賺錢之契機，原審單以契約之訂約日在被上訴人請款日之前幾
        天為由而認定上訴人對此無期待利益，顯見其對於電腦商業之實務操作情形
        有所誤會，蓋上訴人喪失與交貨給歐倫科技公司之機會而無法取得三百萬元
        之利潤，實與被上訴人之遲延給付有相當因果關係。
      3.原審判決未考量上訴人商譽之損失：
        民事上之損害賠償不僅有消極之期待利益損害，亦有積極之損害，上訴人雖
        為小本經營之公司，然夙來愛惜羽毛，對於往來廠商從未有跳票以及遲延票
        期之紀錄，然因被上訴人故意遲延給付貨款之行為，上訴人曾向許多往來廠
        商請求延付八十八年九月間到期之票據，雖經廠商諒解而准予延期，然在日
        後之交易上，已有不良之紀錄而難以再求得充足之信用，此為商譽之損失，
        此部分之商譽損失，實難舉證計算之，請鈞院類推適用著作權法八十八條第
        三項及商標法六十六條之規定，酌予判定上訴人應有新台幣一百萬元之商譽
        之損失。
    (二)就八十八年九月十五日至八十九年五月十六日間，共八個月計二百四十日期間
      違約金部分，追加請求被上訴人應再給付二百五十萬元違約金：
      上訴人遲延期間之違約金計算方式之敘述：
      在原審對於八十八年九月十四日至八十九年五月十六日之開庭日共計已有八個
      月之期間，對於被上訴人至今仍處於遲延之狀態則漏未斟酌，此八個月之期間
      共有二百四十天，依每遲延一日即須付一百萬元之違約金計算，再參酌民法二
      百五十一條一部給付依比例酌減違約金之規定，因被上訴人在八十八年九月十
      四日已給付一千八百四十七萬四千九百四十四元（包含被上訴人在原審主張抵
      銷之貨款二十萬七千九百元），所餘貨款為四十萬五千七百二十八元，佔總應
      付貨款一千八百八十八萬六百七十二元之比例約為百分之二點一五，故該期間
      之違約金，依民法二百五十一條之算法，應為一百萬元乘上二百四十天乘上百
      分之二點一百，得出該期間應給付之違約金為五百一十六萬元。
    (三)對於上訴人遲延期間之違約金上訴聲明中，其中二百五十萬元部分為上訴，另
      二百五十萬元部分為訴之追加：
      上訴人上訴之聲明中，請求被上訴人應再給付五百萬元之聲明，乃是基於被上
      訴人負擔遲延責任應給付違約金所為之請求，謹分為兩部分敘述其理由。其中
      二百五十萬元之請求乃是對於原審訴之聲明自八十八年九月六日至十四日依照
      每日一百萬元，請求違約金九百萬元被駁回不利部份之上訴，另二百五十萬元
      乃是追加八十八年九月十五日至今被上訴人仍應負擔應給付總金額百分之二點
      一五遲延責任，依約應給付之違約金。由於追加之部分乃是基於被上訴人應負
      給付遲延責任之同一基礎事實，依據民事訴訟法四百四十六條及二百五十五條
      之規定，不須經被上訴人之同意。被上訴人執詞不予同意，實有誤會，(四)對於
      被上訴人無權將貨款扣留保固金之敘述：
      1.本件之買賣契約存在於兩造之間，上訴人與台南市政府並無買賣契約存在，
        假若被上訴人日後因台南市政府要求負擔保固責任而蒙受損失，被上訴人之
        權益已因其曾收受上訴人一張面額四十萬五千七百二十八元之本票負擔保固
        責任，隨時可以聲請本票強制執行裁定向上訴人求償其損失，其權益可謂已
        有保障。再上訴人既已開有保固本票在被上訴人手上，則被上訴人再扣除四
        十萬五千七百二十八元之現金貨款是憑何請求權基礎，亦未曾見其有所敘述
        ，更可見本件被上訴人既有本票保障上訴人之保固責任，其再抑以同額之現
        金以求雙重保障之荒謬性。
      2.被上訴人雖曾以現金四十萬五千七百二十八元之定存單給付台南市政府作為
        其保固責任之擔保，然其事後以保證書代替該定存單領回該筆現金，其更無
        理由以負擔保固金為由，在上訴人應得之貨款內扣除該筆保固金。
      3.按保固責任乃是一未來不確定之責任，屬無名契約，意謂保證一定品質之瑕
        疵責任擔保也，在買賣之實務上，未曾見有買受人得從貨款中拉除擔保金以
        茲擔保此種瑕疵擔保責任也，被上訴人在原審一開始以有此一商業習慣為其
        理由，然因無法舉證以實其說，另以雙方買賣契約中明定上訴人負保固責任
        ，其將台南市政付對其要求之保固金自應付款項中扣除「自屬當然」為抗辯
        理由，更屬無稽，蓋合約中並無隻字片語提及被上訴人有此權利，其「自屬
        當然」之推論，明顯強詞奪理。
    (五)被上訴人主張台南市政府之貨款八十八年九月七日始入帳，應由該日起算三日
      始負擔遲延責任不合常理：
      按台南市政府在八十八年九月一日寄出即期國庫支票給被上訴人，被上訴人於
      翌日收到該支面，此事實已經被上訴人自認，由於該支票等同於現金，且九月
      二日非例假日，被上訴人有義務在當天即向金融機關託收，且若非被上訴人故
      意請台南市政府寄到台北而由被上訴人在台南之分公司收受且在台南的銀行託
      收，該金額當天即可入帳，因此計算遲延日應於三日後亦即九月五日起即依約
      負遲延責任自無疑問。蓋契約所限之三日考量理由，乃是考慮金融機關現金入
      帳之最長作業時間，而非給予被上訴人任意拖延三天之權利，否則該限期三日
      之約定即無任何實益，蓋若依被上訴人所言，須現金入帳始起算遲延利息，若
      其將支票於一年後始予以託收者，則其遲延責任豈不變相的延後。
  三證據：除援用第一審所提證據外，另提展延票期傳真及延票停止交易通知書各一
    份、支票三紙、存款對帳單二份（均影本）為證。
乙、被上訴人（即附帶上訴人）方面：
  一聲明：求為判決：
  Ａ、上訴部分：
    (一)上訴及追加之訴均駁回。
    (二)第二審訴訟費用由上訴人負擔。
    (三)如受不利益判決，被上訴人願供擔保請准免假執行。
  Ｂ、附帶上訴部分：
    (一)原判決關於附帶上訴人敗訴部分廢棄。
    (二)廢棄部分，附帶被上訴人在第一審之訴及假執行之聲請均駁回。
    (三)第一、二審訴訟費用由附帶被上訴人負擔。
  二陳述：除與原判決記載相同者，予以引用外，補稱：
    (一)上訴人主張被上訴人應於民國八十八年九月五日給付其價金，被上訴人至八十
      八年九月十三日才給付，認被上訴人有違約情事云云，被上訴人否認並爭執之
      。查上訴人對於台南市政府給付被上訴人款項之支票，至八十八年九月七日始
      入帳之事，表示無意見，被上訴人既係八十八年九月七日始收到台南市政府撥
      付之貨款，依約被上訴人在八十八年九月十日之前交付上訴人即可，而被上訴
      人早於八十八年九月十六日即簽發支票並於八十八年九月七日發函請上訴人備
      齊必備文件（財物保固切結書、保固本票、被告公司大小章及台南市政府合約
      正本）前來領取，詎上訴人始終無法提出完整文件，以致在八十八年九月十三
      日才領取完畢，責在上訴人，被上訴人並無違約情事，上訴人之主張無理由。
    (二)上訴人主張受有商譽損失，類推適用著作權法八十八條第三項及商標法第六十
      六條規定請求新台幣一百萬元之損失云云，惟查被上訴人並無損害上訴人之商
      譽，上訴人縱令有跳票紀錄，亦係上訴人經營方式不當所致，與被上訴人無涉
      ，更與著作權法第八十八條第三項及商標法第六十六條規定之構成要件不合，
      自無類推適用之餘地，上訴人之主張於法不合，並無理由。
    (三)上訴人又主張其因被上訴人遲未付款，致損失與歐倫公司交易之機會，受有三
      百萬元期待利益之損害云云，被上訴人否認並爭執之，查上訴人提出與歐倫公
      司之買賣合約書，簽約日是八十八年八月十日，當時本件買賣被上訴人尚未進
      入向台南市○○○○○段，僅在驗收階段，上訴人何能預估被上訴人何時可領
      款，且被上訴人領款與否與上訴人對訴外人契約之履行並無對價關係，自不致
      生有期待利益，也不因被上訴人未給付貨款致其週轉不靈，或無法履行其對歐
      倫公之買賣契約，故上訴人主張受有期待利益之損失，亦無理由。
    (四)上訴人依契約主張每遲延一日應付其一百萬元之違約金云云，惟按「約定之違
      約金過高者，法院得減至相當之數額」，民法第二百五十二條定有明文，又按
      「違約金本應推定損害賠償之預約，與無償贈與契約不同，關於損害賠償之數
      額，在當事人間雖不妨於事前預為約定，而其所約定之數額如果與實際損害相
      懸殊者，法院自得以當事人實際上所受損失為標準，酌予核減」（最高法院十
      九年上字第一五五四號著有判例）。上訴人並未舉證其有何損失，僅依未付金
      額比例計算違約金，自非實際上之損害，不足採信，且本件係因上訴人受領遲
      延，非被上訴人遲延給付，上訴人既無損失，被上訴人亦未違約，上訴人請求
      被上訴人給付三百六十七萬二千元違約金，更無理由。
    (五)上訴人主張與訴外人慶樺資訊股份有限公司因票期展延致受有商譽損失一百萬
      元云云，被上訴人否認並爭執之。查上訴人提出之傳真信函為私文書，被上訴
      人否認其真正，況且依其文意乃止於雙方協商階段，亦無從證明上訴人有何商
      譽上之損失。而上訴人與慶樺公司之債權債務關係與被上訴人無涉，更非以被
      上訴人之履約作為其雙方履約之條件，上訴人之主張並無理由。
    (六)上訴人主張被上訴人應再給付共違約金五百萬元云云，查上訴人於原審起訴時
      僅請求9.6.至9.14.九日每日一百萬元之遲延違約金，原審判決後，才主張
      自9.14.起至鈞院第一次庭期5.16.之期間亦應計算違約金，乃為訴之追加，
      上訴人特予聲明不予同意。查被上訴人並無違約，已如以前提出之書狀所述，
      且被上訴人一再催從上訴人前來領款，上訴人未備齊請款文件，係受領遲延，
      而原判決判令被上訴人給付上訴人三十萬元違約金，已斟酌一切情狀，被上訴
      人未免訟累，未再上訴，且願按原判決主文給付，又遭上訴人所拒，此為上訴
      人拒絕受領，自不得再計算遲延違約金，上訴人主張迄今仍應計算違約金為其
      上訴之理曲，與法不合且無理由。
    (七)查被上訴人雖於9.2.收到台南市政府郵寄之支票，惟該支票應經台南票據交
      換所提示交換，被上訴人乃於同日存入彰化銀行託收，因係外縣市票據又隔例
      假日，須三至五天才會入帳，故9.7.被上訴人才取得該款項，有支票及託收
      明細表可證，且為上訴人所不爭執，則被上訴人依約只須在9.10.前交付上訴
      人款項即可，上訴人主張9.6.即應付款，逾期應負違約責任云云，自與事實
      不符，不足採信。
    (八)上訴人欲自己標系爭台南市政府工程，惟因資格不符，乃與被上訴人商議，以
      被上訴人名義投標，付給被上訴人百分之二酬勞，惟上訴人應負保固責任（當
      然含市府之保固金），上訴人並保管被上訴人公司大小印章及台南市政府合約
      正本，而兩造間所訂立之合約，上訴人向被上訴人領款時應備齊此等文件及保
      固切結書、保固本票等，乃上訴人於向被上訴人領款時均未附，被上訴人迫不
      得已才將保固金（總工程款百分之二即四十萬五千七百二十八元）扣除後給付
      上訴人，故被上訴人未即給付，乃係保固金之應否由上訴人負擔及上訴人未付
      完成請款之必備文件所致，否則豈有只留下一小部份款項，百分之九十八均已
      給付之理？
    (九)查兩造訂約之初所書立之買賣合約書相當簡略，惟約定貨品規格需求、交貨方
      式、按裝、期限、地點、造冊等均依附帶上訴人與台南市政府所訂約內容行之
      ，有該合約書第一段前半段內容可稽，而後半段則約定進行驗收及保固責任，
      除向台南市政府負責亦需對附帶上訴人負責，由此可證，兩造契約內容係以附
      帶上訴人與台南市政府所訂立之契約為附件，則兩造間之權利義務亦應依該契
      約內容行之，原審傳訊證人黃振新，亦為相同之證述，不容附帶被上訴人爭執
      之。
    (十)兩造契約內容真意既係依附帶上訴人與台南市政府所訂立之契約內容為履行義
      務行使權利之方式，則附帶上訴人要求附帶被上訴人交付財物保固切結書、保
      固本票及負擔保固金（按此均為保固期滿後，若無應扣款項均會發還附帶上訴
      人而言並非損害，而係履行契約義務，附帶被上訴人既未備齊請款文件，何得
      請款，附帶上訴人並無遲延給付之情事，原審末察，即為附帶上訴人敗訴之判
      決，即有違誤。
    (十一)附帶上訴人依約應被台南市政府暫扣四十萬五千七百二十八元之保固金，後因
      台南市政府要求延長保固期限，附帶上訴人才於9.6.換交彰化商業銀行中山
      北路分行之保證金連帶保證書予台南市政府，並非取回保證金，原判決指附帶
      上訴人已取回保固金云云，實有誤會。
  三證據：除援用第一審所提證據外，補提支票及應收票據託收明細表影本各一件為
    證。
      理      由
一、按於第二審訴訟程序，於請求之基礎事實同一者，依修正後民事訴訟法第四百四
    十六條第一項但書規定，得追加他訴，不以經他造同意為必要。經查上訴人於原
    審本於兩造所簽訂之買賣合約書請求給付貨款及自八十八年九月六日起至同年月
    十四日之違約金；嗣於本院之第二審訴訟程序始追加請求自同年月十五日起至八
    十九年五月十六日之違約金二百五十萬元，雖被上訴人不同意訴之追加，揆諸首
    揭規定，並無不合，應予准許。
二、本件上訴人主張：兩造於八十八年五月二十八日簽訂買賣合約書，約定被上訴人
    所得標台南市政府之『個人電腦及周邊採購案』所需之個人電腦及周邊設備向伊
    採購，伊負責安裝通過驗收標準並對被上訴人負保固義務，總價款為一千九百八
    十八萬零六百七十二元，被上訴人須在收到台南市政府貨款三日內支付，逾期每
    日加罰一百萬元。嗣台南市政府驗收合格於同年九月二日將支付貨款票據送達被
    上訴人之住所，被上訴人依約應於八十八年九月五日前給付貨款，竟遲至同月十
    三日始給付一千九百二十二萬二千零四十四元，於同月十四日再給付四萬五千元
    ，除抵銷二十萬七千九百元外，尚欠貨款四十萬五千七百二十八元未付。爰本於
    契約法律關係，請求被上訴人給付貨款四十萬五千七百二十八元及自八十八年九
    月六日起至同月十四日之違約金二百八十萬元（原起訴請求給付貨款六十一萬三
    千六百二十八元及違約金九百萬元及利息，原審判准貨款四十萬五千七百二十八
    元及違約金三十萬元並利息，而駁回其餘之請求，上訴人提起上訴，就違約金部
    分請求再給付二百五十萬元及利息，被上訴人則就敗訴部分提起附帶上訴），並
    追加請求自同月十五日起至八十九年五月十六日之違約金二百五十萬元，及均自
    八十八年十一月十六日起算之遲延利息。
三、被上訴人則以：上訴人借伊名義投標台南市政府工程，除自負保固責任，付給伊
    百分之二酬勞外，係以伊與台南市政府所訂立之契約為附件，故需對伊及台南市
    政府同負保固責任；伊於八十八年九月二日收到臺南市政府所支付貨款之支票旋
    交託收，同月七日始獲兌現撥付，依約在同月十日交付即可，而伊早在同月六日
    即已開具合約價款扣除保固金四十萬五千七百二十八元及上訴人應付被上訴人之
    貨款二十萬七千九百元後所得金額之票據，翌日發函通知上訴人請款，因其請款
    人員作業疏忽未依約備齊所需文件（財物保固切結書、保固本票、被告公司大小
    章及台南市政府合約正本）致遲至同月十三日始簽收該紙支票並完成對帳，另於
    翌日補付差額四萬五千元之票據，伊未遲延履行付款義務；本件係因上訴人受領
    遲延，非伊遲延給付，且上訴人並未舉證其有何損失，若應給付違約金亦過高，
    請依法酌減，被上訴人再給付五百萬元違約金，自無理由等語，資為抗辯。
四、上訴人起訴主張：被上訴人於八十八年間標得台南市政府所舉辦之『個人電腦及
    周邊採購案』，嗣將該標案所需之所有個人電腦及周邊設備及其安裝，與上訴人
    達成採購及承攬協議，於八十八年五月二十八日簽訂買賣合約，約定由被上訴人
    向上訴人採購並由上訴人負責安裝該台南市政府標案之所有電腦及周邊設備於台
    南市政府內，並由上訴人負責使該設備得以通過台南市政府之驗收標準，並就採
    購之電腦及周邊設備負擔保固之義務，約定雙方採購合約之總價格為被上訴人向
    台南市政府得標總價金之百分之九十八，即一千九佰八十八萬零六百七十二元，
    並明訂被上訴人須在收到台南市政府貨款後之三日內，支付上訴人現金貨款，若
    有逾期則每日加罰壹佰萬元之違約金；嗣上訴人已將該標案所需之所有個人電腦
    及周邊設備安裝在台南市政府內，於八十八年七月二十八日完成驗收合格程序，
    台南市政府八十八年九月一日簽發扣除保固金額外之一千九百八十八萬零六百七
    十二元、以台灣銀行為付款銀行之票據，於翌日送達被上訴人，被上訴人以上訴
    人未提出財物保固切結書、保固本票、被上訴人公司大小章及與台南市政府合約
    正本為由，遲至同月十三日始給付上訴人一千九百二十二萬二千零四十四元，另
    於八十八年九月十四再給付四萬五千元，除扣減同意抵銷之二十萬七千九百元外
    ，尚欠四十萬五千七百二十八元之貨款未給付等情，業據上訴人提出買賣合約書
    、報價單、被上訴人公司之發票為證，復為被上訴人所不爭執，堪信為真實。
五、上訴人另主張被上訴人在八十八年九月二日收受台南市政府交付貨款，依約應於
    八十八年九月五日前給付貨款，卻遲至八十八年九月十三日、十四日始給付部分
    之貨款，已逾約定之給付貨款期間等語。被上訴人則以因上訴人未提出財物保固
    切結書、保固本票、被上訴人公司大小章及台南市政府合約正本等請款之必備文
    件，致無法如期給付貨款云云置辯。本院查：本件兩造爭執之點，厥為依兩造間
    買賣合約書記載：「：：完成驗收後乙方（即上訴人）應負責硬體設備設施免費
    保固二年；該期間之保固費用，概由乙方吸收。若有交貨延誤與驗收未通過因而
    危及甲方權益，則須由乙方負責賠償之責。甲方（即被上訴人）同意於該案驗收
    完成並收到台南市政府貨款後之三日內，支付乙方現金貨款（需乙方完成請款之
    必備文件）。若有逾期則每日加罰新台幣壹佰萬元整予乙方」（見原審卷第八、
    三０頁），其中所約定之「請款之必備文件」是否指財物保固切結書、保固本票
    、被上訴人公司大小章及台南市政府合約正本等文件？及台南市政府所要求之保
    固金，應由何人提出？
  (一)經查被上訴人於八十八年九月二日收到台南市政府所交付同月一日期面額一千九
    百八十八萬零六百七十二元之公庫支票，已依一般之銀行託收作業程序，於同日
    將該支票存入其在台北市彰化銀行中山北路分行帳戶內託收，於同月七日入帳，
    業經提出之彰化銀行活期存款存摺及應收票據託收明細表在卷為證（見原審卷第
    一０一、一０二頁、本院卷第四九、五０頁），並為上訴人所不爭，應可採信。
    1.按政府機關給付工程款項，一般均以國庫支票為之，而須經銀行之託收程序；
      一般銀行之託收支票業務，如為外地銀錢業者支票，係將支票及託收單函送當
      地分行，由票交人員匯整，上午十一點提出當地票據交換所交換對帳，下午三
      點三十分確認兌現情形，匯整後，將託收單函送還返，受託收銀行再據託收單
      入帳，因一般銀行均免費為客戶處理，均以當日整批處理，故流程需耗五至七
      日；如係本市銀錢業者支票，因可節省函送往返時間，除能及時在當天提出交
      換者，或可在翌日兌現外，原則在三日內可兌現。
    2.本件兩造約定被上訴人「收到台南市政府貨款後之三日內」，支付上訴人現金
      貨款，即係為被上訴人所收受之國庫支票，預留託收兌現期間，故所謂「收到
      台南市政府貨款」，應指收受所交付之國庫支票而言，非指在支票兌現後之現
      金入帳，否則何時提出兌現均操控在被上訴人之意志而不確定，對上訴人而言
      ，將無保障，顯非立約時之本旨。被上訴人謂其在八十八年九月七日收受貨款
      ，在同月十日前均無遲延，尚非可採。
    3.被上訴人雖符一般託收作業程序而無何遲延，惟由兩造所訂立之買賣合約書，
      既約定被上訴人應於收到台南市政府貨款「三日內」支付，則即應設法按契約
      履行，或被上訴人兌領背書後由其台南分公司在彰化銀行代將該支票在彰化銀
      行台南分行存入被上訴人在台北總公司帳戶，或可向銀行表明自費請以快遞函
      送支票及託收單往返，以縮短託收流程作業時間。故認被上訴人仍應在八十八
      年九月五日前依約為現金給付，始不負遲延責任。
  (二)證人闕道明即代表被上訴人公司負責與上訴人簽訂前開合約書之前協理到庭結證
    稱：「（合約書中載明請款必備文件為何）最主要是擔心保固問題及貨款收不到
    ，因而有約定必備文件，第一點是驗收合格，指市政府驗收合格，第二點是發票
    」、「（有否約定須保固書）當初合約書上直接就有列保固書」、「（當初有否
    約定若請款必須保固書）沒有，因合約書已證明了」、「（保固金約定由何人付
    ）是商合行，慣例是商合行，因照市府規定係由我們商合行提供保固金，可是實
    際應負保固責任是巨擎公司」、「（為何保固金由商合行付）一般習慣均由得標
    廠商付保固金，因發包下去的都是小廠商」、「（當初商合行答應出來標案件，
    是否只是為了業績）是」（見原審卷第九五至九六頁）。上訴人亦自承當時由證
    人闕道明全權負責兩造間之本件買賣合約書（見原審卷第九七頁），足證兩造合
    約書中之「請款必備文件」，係指台南市政府之驗收合格及發票，並不包括被上
    訴人須出具財物保固切結書、保固本票二種文件。
  (三)至被上訴人公司之員工黃振新雖到庭證稱：「（本件兩造之協議你在場）在商討
    時是由闕道明，我是在作條件審核。我有要求必備條件，我是跟闕道明講的，我
    沒有直接與上訴人接觸」、「（闕道明如何講）我說因為我們沒有拿到市政府之
    合約，合約是在原告（即上訴人）手上，我跟他講市政府要求什麼，我們也要求
    原告提供什麼。：：我有跟闕道明提到，如果有保固金，應由原告付。扣得百分
    之二是要作為費用、稅金支出之用，不是保固金之用。：：闕道明是說原告會提
    出市政府所須要之必備文件」。然證人黃振新既未直接與上訴人協商系爭合約書
    之內容，縱其確曾向闕道明表示須由上訴人提供保固金，然闕道明既否認其曾與
    上訴人有此約定，則證人黃振新之證詞尚不足以認定兩造曾約定系爭標案之保固
    金應由上訴人出具。
  (四)況被上訴人亦自陳：「被告（即被上訴人）公司配合台南市政府之規定，以有效
    期間自八十八年九月六日起至九十年十二月六日止，金額四十萬五千七百二十八
    元之保證金連帶保證書，替代為台南市政府暫扣同額之保證金，日前獲准並於十
    一月二十六日收到台南市政府開立該金額之支票。為求訴訟經濟，若原告（即上
    訴人）依被告之請求，就其與被告簽訂台南市政府『個人電腦及週邊』採購案更
    正保證金保證期限至九十年十二月六日止，被告即可支付暫扣之四十萬五千七百
    二十八元之保證金」，是被上訴人於此標案中原係在保固期滿取得總價之百分之
    二為利潤，尚稱合理，至於其為先取回該保固金之運用，而另與台南市政府約定
    延長保固期至九十年十二月六日止，則為另一回事，不得要求上訴人負擔，自不
    待言；況被上訴人對上訴人所出具之財物保固契約書特別約定：保固範圍為「台
    南市政府該採購案原先之規格需求說明書所列之各項硬體設備之保固，但兩台：
    ：及商合行股份有限公司事後另行與台南市政府約定之額外事項，均不在此限」
    （見原審卷第三一頁），明列排除。現台南市政府並已將保固金四十萬五千七百
    二十八元（即該標案總價之百分之二）返還予被上訴人。
  (五)按所謂同時履行之抗辯乃係基於雙務契約而發生，倘雙方之債務，非本於同一之
    雙務契約而發生，縱令雙方債務在事實上有密切之關係，或雙方之債務雖因同一
    之雙務契約而發生，然其一方之給付，與他方之給付，並非立於互為對待給付之
    關係者，均不能發生同時履行之抗辯（本院五十九年台上字第八五○號著有判例
    參照）。就被上訴人要求上訴人返還伊公司大小章及台南市政府合約正本始得請
    款一節，查本件上訴人是否返還該等物件，與被上訴人是否給付價金，並非立於
    互為對待給付之關係，揆諸前揭說明，自不能主張同時履行之抗辯，是被上訴人
    自不得以上訴人尚未返還伊公司大小章及台南市政府合約正本為由拒絕給付價金
    。
  (六)依上訴人提出之電話錄音譯文，被上訴人之經辦人員於八十八年九月七日曾表示
    「我明天幫你們直接存進去」，上訴人則回以「我們沒有授權妳這麼做，我也不
    希望你這麼做，希望我們有合法的領款程序」；另於本院準備程序時，被上訴人
    請上訴人告知銀行帳號將直接匯入應付款項，上訴人亦請交付現金或支票。上訴
    人之希望以取得現金或支票，而不希望提出銀行帳號由被上訴人直接將款項匯入
    ，不能認上訴人受領遲延。被上訴人謂上訴人受領遲延，並無理由。
  (七)綜上所述，兩造買賣契約書上之「請款必備文件」既非指上訴人須提出財物保固
    切結書及保固本票，且系爭保固金亦非應由上訴人負擔，而被上訴人復不得以上
    訴人未返還伊公司大小章及台南市政府合約正本為由拒絕給付價金，又無其他正
    當事由，而其拒絕如期給付價金，自應負給付遲延之責任。
五、按民法上之違約金，有懲罰性質之違約金及賠償性質之違約金，此觀民法第二百
    五十條規定自明。契約當事人所約定之違約金如係懲罰性質，債務人不於適當時
    期或不依適當方法履行時，債權人除得請求給付違約金外，並得請求履行及不履
    行之損害賠償，準此，約定懲罰性質之違約金是否過高，須依客觀事實、社會經
    濟狀況及如債務人如期依約履行債權人所得享受之一切利益為衡量標準，始符約
    定懲罰性質之違約金之本旨，不得僅以債權人因債務人遲延履行所可能發生之損
    失為唯一衡量標準（參照最高法院四十九年臺上字第八０七號、五十一年臺上字
    第一九號判例意旨）。又債務已為一部履行者，法院得比照債權人因一部履行所
    受之利益減少違約金；且約定之違約金額過高者，法院得減至相當之數額，為民
    法第二百五十一條、第二百五十二條所明定。
  (一)本件兩造係約定被上訴人在「收到台南市政府貨款後之三日內，支付上訴人現金
    貨款，有逾期則每日加罰壹佰萬元之違約金」，就被上訴人遲延給付貨款係明定
    「逾期每日加罰新臺幣一百萬元」，依前揭說明，該違約金之性質係屬懲罰性質
    之違約金。本件被上訴人於八十八年九月二日收到台南市政府所交付同月一日期
    面額一千九百八十八萬零六百七十二元之公庫支票，依約定應在同月五日前給付
    貨款，而遲至同月十三日始給付上訴人一千九百二十二萬二千零四十四元，同月
    十四日再給付四萬五千元，除同意抵銷二十萬七千九百元外，至今尚欠貨款（被
    上訴人保留之保固金）四十萬五千七百二十八元，其自八十八年九月六日起即負
    遲延給付責任。因可歸責於被上訴人而未能按期給付系爭貨款，被上訴人自應依
    約給付違約金。
  (二)就上訴人主張其因被上訴人之遲延交付貨款而致損失，本院查：
    1.上訴人主張其若於八十八年九月十日前收取系爭買賣之全部貨款，即有履行與
      歐倫科技股份有限公司（下稱歐倫公司）契約之機會，並估計該契約若能順利
      履行，其毛利率應是三成，亦即有近三百萬元之利益因被上訴人遲延付款而錯
      失云云。並提出其與歐倫公司之買賣合約書為據（原審卷第一一三至一一九頁
      ），惟為被上訴人所否認。經查，依其所提出之合約書，上訴人與歐倫公司契
      約之簽訂日期係八十八年八月十日，而上訴人於其後始交付於同月十一日開立
      本件與被上訴人買賣合約書之售貨發票向被上訴人請款（見原審卷第九十頁）
      ，被上訴人據而於同月二十五日始附同月二十三日之系爭買賣發票向台南市政
      府請款，此有上訴人所提出之被上訴人八十八年八月二十四日函及所開具發票
      在卷可稽（見原審卷第十、十一頁），實難認上訴人與歐倫公司於八十八年八
      月十日簽訂契約時，尚未向被上訴人提出發票請款，豈能預見系爭買賣之貨款
      於八十八年九月十日前得收取完畢，不致生有期待利益或因給付貨款遲延致週
      轉不靈無法履行該買責契約，是上訴人主張其因被上訴人之遲延交付貨款而喪
      失與歐倫公司三百萬元之期待利益，即非可採。
    2.上訴人另主張其因急迫之情事而給付訴外人黃東生額外利息二十九萬元，以免
      除財務危機，固提出存摺及本票等為證，然證人黃東生在原審到庭證稱：「（
      八十八年八月原告有否向你調錢否）各借三十五萬、五十萬、十萬，於九月二
      十五日還了。利息約月息一分五左右。（借款有否於九月初到期）他是陸續借
      ，借錢有約定還錢日期，通常是三個月，借款是到八十八年九月份結算，共欠
      我六百六十四萬元」（原審卷第一五五、一五六頁）。則證人黃東生並無法明
      確指出於八十八年九月六日至十四日間因被上訴人遲延交付貨款而遲延清償之
      借款究有多少，尚不能以之證明其損害。
    3.上訴人以伊因被上訴人之遲延支付貨款，而致須向許多往來廠商請求延付八十
      八年九月間到期之票據，經廠商諒解而准予延期云云，雖提出慶樺資訊股份有
      限公司准展延之函影本為據，惟為被上訴人所否認，上訴人則未能舉證以實其
      說（雖曾請求傳訊證人柯旭泰，嗣於八十九年六月十六日捨棄證人）。上訴人
      謂其因被上訴人遲延給付貨款之行為而有展延票期不良之紀錄，在日後之交易
      難以求得充足信用，尚無可採；上訴人主張以之為商譽之損失，亦屬無據；又
      此性質及要件與著作權法八十八條第三項及商標法六十六條之規定不同，要無
      類推適用之餘地。上訴人主張受有一百萬元之商譽之損失，亦無足採。
  (三)就兩造約定之違約金是否過高，爰斟酌在商場上之經營企業，均以資金之順利週
    轉為要，在貨款之進出間環環相扣，而得以在企業之經營中謀取利潤，若在其間
    因資金缺口無法軋平而無法得以順遂支出，輕則經營者將由他方挪用或向人告貸
    ，重則或將導致企業倒弊，故資金對企業極為重要。本件兩造既特別約定被上訴
    人在收到台南市政府貨款後之「三日內」，支付上訴人現金貨款，顯示上訴人極
    為重視貨款支付之期限，惟上訴人未能舉證證明其實際所受之損害，如前所述，
    則約定「逾期則每日加罰壹佰萬元之違約金」，顯然約定之違約金過高，自應予
    以核減。本院審酌本件被上訴人給付遲延之事由、證人黃東生證稱利息約月息一
    分五左右（原審卷第一五五頁）等目前民間、銀行放款利率，及被上訴人依約按
    期履行上或一部履行時上訴人所得享受或所受之一切利益等情狀，認本件上訴人
    所請求違約金：就應給付一千九百八十八萬零九百七十二元自八十八年九月六
    日起至同月十三日給付一千九百二十二萬二千零四十四元、同月十四日給付四萬
    五千元，上訴人請求給付違約金二百五十萬元部分，此約定之違約金額過高，應
    減為一百二十萬元始為相當。就追加請求應給付四十萬五千七百二十八元自八
    十八年九月十五日起至今仍未給付之違約金二百五十萬元部分，約定之違約金額
    過高又債務已為一部履行，應減少違約金為一十二萬元。
六、綜上所述，上訴人依據兩造買賣合約書之契約關係，請求被上訴人給付貨款四十
    萬五千七百二十八元，及自八十八年九月六日起至同月十四日止之違約金一百二
    十萬元，及自起訴狀繕本送達被上訴人翌日即八十八年十一月六日（原判決主文
    第一項誤載為十六日）起至清償日止之法定遲延利息部分為有理由，應予准許，
    逾此部分之請求，即無理由，應予駁回。又上訴人勝訴部分，兩造分別陳明願供
    擔保為准、免假執行之宣告，經核於法並無不合，爰分別酌定相當擔保金額准許
    之；至上訴人敗訴部分，其假執行之聲請失所附麗，應併予駁回。
    原審就上開應准許部分（違約金逾三十萬元之九十萬元及利息），為上訴人敗訴
    之判決，並駁回其假執行之聲請，尚有未洽，上訴意旨求予廢棄改判，為有理由
    ，爰由本院予以廢棄改判如主文第二項所示，並為准、免假執行之宣告。至於原
    審就上開應准許部分（貨款四十萬五千七百二十八元及違約金三十萬元並法定遲
    延利息），為上訴人勝訴之判決，並為准免假執行之宣告，核無違誤，被上訴人
    為附帶上訴，求予廢棄改判，為無理由；又上訴人之請求不應准許部分，原判決
    為上訴人敗訴之判決，並駁回其假執行之聲請，經核於法並無不合，上訴意旨，
    求予廢棄改判，為無理由，應駁回其上訴。
    上訴人另於本審追加請求被上訴人應給付自八十九年九月十五日起迄今之違約金
    一十二萬元及自追加之訴訴狀繕本送達被上訴人翌日即八十九年三月十二日起至
    清償日止之法定遲延利息部分為有理由，應予准許，逾此部分之請求，即無理由
    ，應予駁回。兩造均陳明願供擔保，為准、免為假執行之宣告，就上訴人勝訴部
    分，核無不合，爰各酌定相當擔保金額併准許之；至敗訴部分，其假執行之聲請
    即失所依附，應併予駁回。
九、本件事證已臻明確，兩造其餘爭執及舉證，於本判決之基礎，已無若何之影響，
    不另贅述，附此敘明。
十、據上論結，本件上訴及追加之訴均為一部有理由，一部無理由，附帶上訴為無理
    由，依民事訴訟法第四百五十條、第四百四十九條第一項、七十八條、第七十九
    條但書、第四百六十三條、第三百九十條第二項、第三百九十二條，判決如主文
    。
中      華      民      國    八十九    年      八      月      一      日
                                    臺灣高等法院臺南分院民事第民一庭
~B1審判長法官  林    輝    雄
~B2      法官  高    明    發
~B3      法官  丁    振    昌
右為正本係照原本作成。
如對本判決上訴，須於判決送達後二十日內向本院提出上訴狀，未表明上訴理由者，
應於上訴後二十日內向本院提出理由書。
中      華      民      國    八十九    年      八      月      三      日
~B法院書記官  黃    惠    美


司法院資訊處製作；財團法人民間司法改革基金會備份。
